【裁判字號】    92,婚,252
【裁判日期】    920429
【裁判案由】    離婚
【裁判全文】
臺灣台中地方法院民事判決  九十二年度婚字第二五二號
    原      告  甲○○
    被      告  乙○○
右當事人間請求離婚事件，本院裁定如左：
    主      文
准原告與被告離婚。
訴訟費用由被告負擔。
    事      實
甲、原告方面：
  一、聲明：求為判決如主文所示。
  二、陳述：兩造於民國（下同）六十七年二月二日結婚，婚後二造即共同設籍於現
      台中縣后里鄉○○村○○路一二０號戶籍下，且居住在該戶籍下，已育有子女
      三人。綠原告以開挖土機維生，於八十一年間在梨山工作，期間一、二週始得
      返家一次，孰料於八十二年農曆一月十五日元宵節晚上，被告以購物為由，單
      獨駕車外出後，即音訊全無，而棄家庭於不顧，對原告及子女生活不聞不問，
      非但未曾返家共同生活，且未提供任何生活費用。期間被告雖曾於九十年間原
      告母親出殯時出現，雖經原告婉言相勸被告返家居住，依舊無效。按被告離家
      迄今十餘年期間，對原告及子女生活不聞不問，非但未曾返家共同生活，且未
      提供任何生活費用，雙方婚姻實已名存實亡，長久如此，原告實已心力交瘁，
      使原告精神倍感痛苦，對兩造婚姻亦不敢抱以任何幸福之期待。按被告既無不
      能同居之正當理由，足認被告非但違反婚姻係夫妻共營共同生活之本旨，並且
      顯係惡意遺棄原告在繼續狀態中。再按，夫妻間發生足以使婚姻難以維持之重
      大事由者，雖不符合該條第一項所列各款情形，亦無不准依該法條第二項訴請
      離婚之理。被告既知原告母子女住處，既應與原告共同負起對家庭之責任，或
      負起對子女家庭教育、扶養之責任。又兩造既自八十二年農曆一月十五日元宵
      節間起即已分居，形同陌路，早已不營夫妻之共同生活，且被告對原告及子女
      生活情況，早已不加聞問，兩造既已別居達十年之久，已無夫妻情份，且其不
      能同居之原因係由於被告逕自離家在外所致，被告分居離家在外並無正當理由
      ，兩造間之婚姻既已生破綻而顯無回復之希望，應認兩造間存有難以維持婚姻
      之重大事由，兩造間之婚姻已生破綻，客觀上確實難以繼續維持婚姻共同生活
      ，且顯無回復之希望，而其分居之責任應歸屬於被告，從而原告依上揭理由請
      求離婚，於法自無不合。為此，本於民法第一千零五十二條第一項第五款、第
      二項之規定，訴請判決離婚。
  三、證據：提出戶籍謄本二份、被告不在戶籍地居住之台中縣后里鄉月眉村村長證
      明書一份為證，並請求傳訊證人即兩造子女李嘉鳳、李志誠。
乙、被告方面則未於言詞辯論期日到場，亦未提出任何書狀作何聲明或陳述。
    理      由
一、本件被告受合法之通知，無正當理由，未於言詞辯論期日到場，經核無民事訴訟
    法第三百八十六條所列各款之情形，爰依原告之聲請，准由其一造辯論而為判決
    。
二、原告主張兩造於六十七年二月二日結婚，目前婚姻關係存續中，並育有子女三人
    ，詎被告於八十二年農曆一月十五日元宵節晚上，即離家他去，迄今十餘年，被
    告棄家庭於不顧，且均不知去向。且在九十年間原告母親出殯時，被告曾出現在
    場，當時原告婉言規勸被告返家居住，亦遭被告拒絕之事實，業據原告提出戶籍
    謄本、台中縣后里鄉月眉村村長長證明書為證，復據證人即兩造子女李嘉鳳到庭
    證稱：「大概在我高一的時候離家，從未與我聯繫，過年過節也沒有回來過，我
    弟弟結婚也沒有回來。我外婆過世的時候，我爸爸在葬禮上有遇到我媽媽，但是
    不願意回來。媽媽原是家管，後來從事保險業後有婚外情」等語（見本院九十二
    年三月三日審判筆錄第二頁）；另徵之證人即兩造子女李志誠亦到庭證稱：「媽
    媽離家時我大概國一，從來沒有回家過，也沒有電話聯繫過，唯一見過她是外婆
    出殯時（九十年），我沒有和媽媽交談。我曾經在后里看過她婚外情的對象」等
    語（見本院九十二年三月三日審判筆錄第二、三頁）。而觀之證人李嘉鳳、李志
    誠二人在本院單獨訊問令其充分陳述，在較少權衡利害得失或受他人干預下，二
    人證述非但互核相符。況因婚姻關係有其私密之特性，常為外人無法以感官察知
    之情況下為之，僅有營共同生活之家屬，因關係密切、契合，較外人能以其感官
    察知。而徵之證人李嘉鳳、李志誠為被告之子女，誼屬至親，又與兩造亦共同生
    活，苟非有此事實，衡情應不致於杜撰誣陷前揭事實，亦無維護對造之必要。是
    觀諸上情，證人李嘉鳳、李志誠上開證詞，應堪可採，據此，可認原告前揭指訴
    尚非憑空虛構。是依前揭證據及證人證詞觀之，原告主張兩造分居十餘年及被告
    不盡支付家庭生活費用乙情，自應信為真實。
三、然按民法第一千零五十二條第一項第五款所謂以惡意遺棄他方，不僅須有違背同
    居義務之客觀事實，並須有拒絕同居之主觀情事始為相當（最高法院四十九年台
    上字第一二三三號判例參照）。申言之，需一方有負擔家庭生活費用之資力與
    義務，而故不支付，致他方不能維持相當生活者；無不能同居之正當理由，不
    履行同居之義務，致他方不能達夫妻共同生活之目的者均屬之，是為客觀要件。
    倘二者具備且在繼續狀態中，即足構成離婚原因。再依據民法第一千一百一十六
    條之一、第一千一百十七條之規定，夫妻雖然互付扶養之義務，但須夫妻之一方
    不能維持生活為限。換言之，若夫妻之一方尚能維持生活，縱或他方未能善盡扶
    養義務，亦難謂為惡意遺棄他方在繼續狀態中。本件原告雖未就被告遺棄，而其
    有何不能維持相當生活乙情，舉證以實其說，是原告依民法第一千零五十二條第
    一項第五款規定訴請離婚，非法之所許。
四、第按民法第一千零五十二條第二項之抽象離婚事由，係以「有前項（即第一項具
    體離婚事由）以外之重大事由，難以維持婚姻者，夫妻之一方得請求離婚但其事
    由應由夫妻之一方負責者，僅他方得請求離婚」為要件。是對於家庭生活之美滿
    幸福，有妨礙之情形，即得認其與此之所謂難以維持婚姻之重大事由相當。（最
    高法院七十九年台上字第一○四○號判決及八十六年度第二次民事庭會議決議可
    資參照）。至於是否有難以維持婚姻之重大事由，其判斷標準為婚姻是否已發生
    破綻而無回復之希望，此不可僅由原告已喪失維持婚姻意欲之主觀面加以認定，
    而應依客觀的標準，即難以維持婚姻之事實，是否已達於倘處於同一境況，任何
    人均將喪失維持婚姻希望之程度以決之（最高法院八十七年度台上字第一三０四
    號判決意旨參照）。再按婚姻係以夫妻之共同生活為目的，配偶應互信互賴、相
    互協力，以保持共同生活之圓滿、安全及幸福，因而夫妻應相互尊重以增進情感
    和諧及誠摯之相處，此為維持婚姻之基礎，若此基礎不復存在，致夫妻無法共同
    生活，無復合之可能者，即應認有難以維持婚姻之重大事由存在。另參諸最高法
    院八十六年度台上字第六０六號判決要旨載：「民法親屬編於七十四年修正後，
    於第一千零五十二條增列第二項離婚事由之概括規定，准『有前項以外之重大事
    由，難以維持婚姻者，夫妻之一方得請求離婚』，其目的在使夫妻請求裁判離婚
    之事由較富彈性。是夫妻間發生之情事，苟足使婚姻難以維持，即無不准依該條
    第二項訴請離婚之理，不因當事人併據同一事實主張有該條第一項離婚原因而有
    不同」。暨同院八十六年三月四日八十六年度第二次民事庭會議決議載：「民法
    親屬編於民國七十四年修正後，於第一千零五十二條增列第二項離婚事由之概括
    規定，其目的在使夫妻請求裁判離婚之事由較富彈性。是夫妻間發生足使婚姻難
    以維持之重大事由者，雖不符合該條第一項所列各款情形，亦無不准依該法條第
    二項訴請離婚之理」等見解，可知為符合現代多元化社會生活需要，使裁判離婚
    之事由較富彈性，當婚姻破裂，夫妻已無共同生活之實質時，即得請求離婚。
五、揆之上開法律之立法意旨，乃係參照各國離婚法採破綻婚之立法趨勢，增列上開
    概括性之規定，期使裁判離婚較富彈性。且按婚姻係男女以終生生活為目的之共
    同生活關係，此共同生活體，不但須夫妻營共同生活，且負起保護養育其子女之
    義務，倘事實上已經分居各自獨立生活多年，雙方誠摰互信之感情基礎，已經不
    復存在，依一般人之生活經驗，顯然難期修復，雙方共同生活的婚姻目的已經不
    能達成，而其事由之發生，依一般社會感情，尚難認為應完全歸責於夫妻之一方
    時，應可認係民法第一千零五十二條第二項所定難以維持婚姻之重大事由，而許
    夫妻雙方為離婚之請求，否則，勉強維持婚姻之形式，反而會對雙方各自追求幸
    福生活之機會造成不必要之限制。經查，被告自八十二年農曆一月十五日元宵節
    晚上即離家而不知去向，再觀之被告上開行為，衡諸常情，被告既知原告及子女
    住處及電話，若誠摯地希望與原告共同負起對家庭之責任，或負起對子女家庭教
    育，身心之健全發展及培養倫理道德等習性之責任，被告更應勉力為之，被告竟
    棄妻兒子女，單獨一人離家他去，被告不思婚姻乃一男一女之兩性結合，以組織
    家庭，共同生活為目的，且夫妻生活貴在相互扶持，且此依社會上一般觀念為體
    察，被告有此行為，著實對兩造的家庭產生不良的影響。是綜上各情，參互以觀
    ，兩造既自八十二年農曆一月十五日起即已分居，形同陌路，早已不營夫妻之共
    同生活，且被告對原告母子女生活情況，早已不加聞問，婚姻中夫妻彼此扶持之
    特質蕩然無存，更遑論心靈之契合，宛如兩個個體分別存在，婚姻之意義盡失，
    而同居義務及扶助乃夫妻關係最重要之基礎，捨此則難期婚姻關係之穩定與健全
    ，再斟酌婚姻關係中當事人之行為、態度、年齡、性格、教育程度、別居狀態及
    其時間之久暫綜合考量，應認兩造間存有難以維持婚姻之重大事由，且其不能同
    居之原因係由於被告逕自離家在外所致，被告就其分居在外，復未舉證其有正當
    理由。按本件兩造間既分居十餘年，且被告既非無謀生能力，竟就家庭生活費，
    置諸不問，又不營夫妻之共同生活，即無夫妻之情分，亦無夫妻共同生活之實，
    此顯與婚姻係一男一女之兩性結合，以組織家庭，共同生活為目的之宗旨相違背
    。再被告隻身離家，即未再與原告及兒女共同生活，亦未支付生活費撫養妻兒多
    年，顯見兩造之婚姻已生破綻而無回復之希望，方均已喪失維持婚姻之意欲，不
    可能回復婚姻而共同生活。綜上，原告主張兩造間有不能維持婚姻之重大事由，
    核屬有據，而兩造間之婚姻既已生破綻而顯無回復之希望，從而原告訴請裁判離
    婚，洵屬正當。本院參酌上開事證及德國、瑞士關於別居期間（三年至五年不等
    ）之規定，認為兩造間之婚姻已生破綻，客觀上確實難以繼續維持婚姻共同生活
    ，且顯無回復之希望，而其分居之責任應歸屬於被告，從而原告依上揭理由請求
    離婚，自無不合，應予准許。從而原告依民法第一千零五十二條第二項請求判決
    離婚，洵屬正當，應予准許。
五、結論：本件原告之訴為有理由，並依民事訴訟法第三百八十五條第一項前段、第
    七十八條，判決如主文。
中      華      民      國    九十二    年      四      月    二十九    日
                              臺灣臺中地方法院家事法庭
                                  法     官   楊  熾  光
右正本證明與原本無異。
如不服本判決，應於送達後廿日內，向本院提出上訴狀並表明上訴理由，如於本判決
宣示後送達前提起上訴者，應於判決送達後廿日內補提上訴理由書（須附繕本）。
中      華      民      國    九十二    年      四      月    二十九    日
                                  法院書記官  何  俞  瑩


司法院資訊處製作；財團法人民間司法改革基金會備份。
